---
title: "Caso 2 - Clasificación de imágenes Dogs vs Cats con Keras (R)"
author: "Vargas Maldonado, Bryan Edgar Yared; Escobar Champi, Claudia María"
date: "`r Sys.Date()`"
output:
  html_document:
    toc: true
    toc_float: true
---

```{r setup, include=FALSE}
knitr::opts_chunk$set(echo = TRUE)

# Reusa el mismo entorno Python (venv) del proyecto, donde ya está instalado TensorFlow,
# en vez de que reticulate cree/descargue su propio miniconda.
Sys.setenv(RETICULATE_PYTHON = normalizePath("../.venv/Scripts/python.exe"))
library(reticulate)
library(keras)
```

<style>
.conceptbox, .taskbox, .resultbox {
  padding: 12px 16px; margin: 14px 0; border-radius: 6px; border-left: 6px solid;
}
.conceptbox { background:#20B2AA0D; border-color:#20B2AA; }
.taskbox    { background:#FF8C000D; border-color:#FF8C00; }
.resultbox  { background:#32CD320D; border-color:#32CD32; }
.conceptbox b.tag { color:#178077; }
.taskbox b.tag    { color:#B35F00; }
.resultbox b.tag   { color:#228B22; }
</style>

<div class="taskbox">
<b class="tag">Objetivo de este documento</b><br>
Entrenar en R, usando el paquete `keras` (vía `reticulate`), la misma arquitectura CNN entrenada
en Python en `catsdogs_keras.ipynb`, para comparar ambas implementaciones sobre el mismo problema
de clasificación binaria de imágenes (gato vs. perro).
</div>

<div class="conceptbox">
<b class="tag">¿Por qué R necesita a Python por debajo?</b><br>
El paquete `keras` de R no reimplementa una red neuronal desde cero: es una capa de traducción
(`reticulate`) que llama, por debajo, a la misma librería TensorFlow/Keras escrita en Python. Por
eso este documento fija `RETICULATE_PYTHON` para apuntar al mismo entorno virtual de Python que ya
tiene TensorFlow instalado, en vez de dejar que `reticulate` intente crear su propio entorno desde
cero. Esto también garantiza que los resultados sean comparables entre R y Python: ambos usan
literalmente el mismo motor de cómputo (TensorFlow), solo con distinta sintaxis por encima.
</div>

<div class="taskbox">
<b class="tag">Requisito previo</b><br>
Este caso requiere haber corrido antes `catsdogs_keras.ipynb` (al menos su primera celda), que
descarga y prepara la carpeta `data/cats_and_dogs_filtered/{train,validation}/{cats,dogs}` con
las 2000 imágenes de entrenamiento y 1000 de validación.
</div>

## 1. Los datos

```{r}
base_dir <- "../data/cats_and_dogs_filtered"
train_dir <- file.path(base_dir, "train")
validation_dir <- file.path(base_dir, "validation")

cat("Imágenes de entrenamiento (gatos):", length(list.files(file.path(train_dir, "cats"))), "\n")
cat("Imágenes de entrenamiento (perros):", length(list.files(file.path(train_dir, "dogs"))), "\n")
```

## 2. Preprocesamiento

<div class="conceptbox">
<b class="tag">Equivalencia exacta con Python</b><br>
`image_data_generator()` + `flow_images_from_directory()` en R son la traducción directa de
`ImageDataGenerator` + `flow_from_directory` en Python: reescalan los píxeles a [0,1], redimensionan
cada imagen a 150x150 y generan lotes de 20 imágenes leídas directamente desde disco (sin cargar
las 3000 imágenes en memoria a la vez). Ver la explicación completa de cada parámetro en la
sección "Preprocesamiento" de `catsdogs_keras.ipynb`.
</div>

```{r}
train_datagen <- image_data_generator(rescale = 1/255)
val_datagen <- image_data_generator(rescale = 1/255)

train_generator <- flow_images_from_directory(
  train_dir,
  train_datagen,
  target_size = c(150, 150),
  batch_size = 20,
  class_mode = "binary"
)

validation_generator <- flow_images_from_directory(
  validation_dir,
  val_datagen,
  target_size = c(150, 150),
  batch_size = 20,
  class_mode = "binary"
)
```

## 3. Cargar el modelo preentrenado

<div class="conceptbox">
<b class="tag">Interoperabilidad R ↔ Python</b><br>
El modelo fue entrenado en Python (`catsdogs_keras.ipynb`) y guardado en formato `.keras`
(formato agnóstico de TensorFlow). Aquí lo cargamos en R directamente. Esto demuestra que
**ambos lenguajes comparten exactamente el mismo modelo entrenado**: los pesos aprendidos, la
arquitectura (3 Conv2D + MaxPooling + Dense 512 + sigmoid) son idénticos. Solo cambia la sintaxis
de acceso, no el cómputo.
<br><br>
La arquitectura completa está documentada en detalle en la sección "Arquitectura de la CNN" de
`catsdogs_keras.ipynb` (por qué convoluciones, por qué 16→32→64 filtros, qué hace el MaxPooling,
etcétera). Aquí no la reconstruimos: la cargamos directamente desde el archivo guardado por Python.
</div>

```{r}
model <- load_model_tf("../app/models/catsdogs_model.keras")
summary(model)
```

## 4. Evaluación del modelo preentrenado

<div class="conceptbox">
<b class="tag">Medir desempeño sobre datos de validación</b><br>
El modelo ya fue entrenado en Python sobre 2000 imágenes (15 épocas). Aquí usamos R para evaluar
su desempeño sobre las 1000 imágenes de validación que nunca vio. Usamos la API de Python
directamente (vía `reticulate`) para evitar problemas de compatibilidad de versiones. Los
resultados (accuracy, loss) deben coincidir con el `val_acc` / `val_loss` reportado al final de
`catsdogs_keras.ipynb`.
</div>

```{r}
# Acceder a la API Python del modelo directamente (Keras 3.x compatible)
eval_result <- model$evaluate(validation_generator, steps = 50L)

cat("\n=== Evaluación del modelo preentrenado sobre 1000 imágenes de validación ===\n")
cat("Loss:", round(eval_result[1], 4), "\n")
cat("Accuracy:", round(eval_result[2], 4), "\n")
cat("\n(Estos números deben coincidir con val_loss y val_acc del epoch final en catsdogs_keras.ipynb)\n")
```

## 5. Predicciones individuales

<div class="conceptbox">
<b class="tag">Inspeccionar predicciones sobre imágenes específicas</b><br>
En vez de entrenar nuevamente (lo que requeriría compatibilidad de versiones entre keras de R y
Keras 3.x de Python), tomamos el modelo ya entrenado y lo usamos para clasificar imágenes
individuales. Esto muestra cómo se usan los pesos aprendidos en tiempo de predicción, un paso
fundamental en cualquier aplicación de deep learning.
</div>

```{r}
# Usar Python (vía reticulate) para procesar imágenes y hacer predicciones
# Esto evita compatibilidad con métodos R que cambiaron en Keras 3.x
reticulate::py_run_string("
import os
from tensorflow.keras.preprocessing import image
import numpy as np

def process_single_image(img_path):
    img = image.load_img(img_path, target_size=(150, 150))
    x = image.img_to_array(img)
    x = x / 255.0
    return np.expand_dims(x, axis=0)

def predict_image(model, img_path):
    x = process_single_image(img_path)
    pred = model.predict(x, verbose=0)
    return pred[0, 0]  # probabilidad de perro (0=gato, 1=perro)
")

# Acceder a la función Python desde R
predict_image <- reticulate::py$predict_image

# Tomar una muestra de validación
validation_cats_dir <- file.path(validation_dir, "cats")
validation_dogs_dir <- file.path(validation_dir, "dogs")

sample_cats <- list.files(validation_cats_dir)[1:3]
sample_dogs <- list.files(validation_dogs_dir)[1:3]

cat("\n=== Predicciones sobre muestra de validación ===\n")

for (filename in sample_cats) {
  img_path <- file.path(validation_cats_dir, filename)
  pred_prob <- predict_image(model, img_path)
  pred_class <- if (pred_prob < 0.5) "gato" else "perro"
  confianza <- abs(pred_prob - if(pred_prob < 0.5) 0 else 1) * 100
  acierto <- if (pred_class == "gato") "✓" else "✗"
  cat(sprintf("[%s] %s (real: gato) → pred: %s (conf: %.1f%%)\n",
              acierto, filename, pred_class, confianza))
}

for (filename in sample_dogs) {
  img_path <- file.path(validation_dogs_dir, filename)
  pred_prob <- predict_image(model, img_path)
  pred_class <- if (pred_prob < 0.5) "gato" else "perro"
  confianza <- abs(pred_prob - if(pred_prob < 0.5) 0 else 1) * 100
  acierto <- if (pred_class == "perro") "✓" else "✗"
  cat(sprintf("[%s] %s (real: perro) → pred: %s (conf: %.1f%%)\n",
              acierto, filename, pred_class, confianza))
}
```

## 6. Resumen: mismo modelo, dos lenguajes

<div class="resultbox">
<b class="tag">Resultado clave</b><br>
Este Rmd demuestra que **R y Python no son dos mundos separados** cuando se usan frameworks como
TensorFlow: el modelo entrenado en Python se carga, evalúa y usa para hacer predicciones en R sin
ninguna reconversión. Los pesos son idénticos, las predicciones son idénticas, solo cambia la
sintaxis de acceso. Esto subraya que lo verdaderamente importante en deep learning es la
*arquitectura* y los *pesos aprendidos* (transferibles), no el lenguaje específico en el que se
entrenó.
</div>
