---
title: "Caso 1 - Clasificación Iris con neuralnet (R)"
author: "Bryan Vargas"
date: "`r Sys.Date()`"
output:
  html_document:
    toc: true
    toc_float: true
---

```{r setup, include=FALSE}
knitr::opts_chunk$set(echo = TRUE)
```

<style>
/* Esquema de colores: turquesa = concepto/teoría, naranja = objetivo de la
   sección, verde = resultado clave. Mismo esquema usado en todo el proyecto. */
.conceptbox, .taskbox, .resultbox {
  padding: 12px 16px; margin: 14px 0; border-radius: 6px; border-left: 6px solid;
}
.conceptbox { background:#20B2AA0D; border-color:#20B2AA; }
.taskbox    { background:#FF8C000D; border-color:#FF8C00; }
.resultbox  { background:#32CD320D; border-color:#32CD32; }
.conceptbox b.tag { color:#178077; }
.taskbox b.tag    { color:#B35F00; }
.resultbox b.tag   { color:#228B22; }
</style>

<div class="taskbox">
<b class="tag">Objetivo de este documento</b><br>
Entrenar y evaluar, en R, una red neuronal (perceptrón multicapa) que clasifique flores Iris en
sus 3 especies (setosa, versicolor, virginica) a partir de 4 medidas físicas, replicando el
ejemplo de las slides de clase con el paquete <code>neuralnet</code>.
</div>

## 1. Los datos

<div class="conceptbox">
<b class="tag">¿Por qué estos datos y por qué dividir en entrenamiento/validación?</b><br>
El dataset Iris tiene 150 observaciones con 4 variables predictoras continuas
(<code>Sepal.Length</code>, <code>Sepal.Width</code>, <code>Petal.Length</code>,
<code>Petal.Width</code>) y una variable de clase (<code>Species</code>) con 3 niveles.
Dividimos la muestra en 70% entrenamiento / 30% validación para poder medir qué tan bien
generaliza la red a datos que <em>no vio</em> durante el ajuste de pesos: si evaluáramos sobre
los mismos datos de entrenamiento, la red podría simplemente "memorizar" y la tasa de error no
reflejaría su capacidad predictiva real (sobreajuste).
</div>

```{r}
library(neuralnet)

data(iris)
```

<div class="conceptbox">
<b class="tag">¿Por qué codificar la especie como 3 columnas binarias (one-hot)?</b><br>
El paquete <code>neuralnet</code> necesita que la variable de salida sea numérica. Como tenemos
3 clases sin orden natural entre ellas, la codificación estándar es <em>one-hot</em>: cada
observación se representa con 3 indicadores binarios (<code>setosa</code>, <code>versicolor</code>,
<code>virginica</code>), donde exactamente uno vale 1 (la clase verdadera) y los otros dos valen 0.
La red tendrá entonces 3 neuronas de salida, una por clase, y la predicción final será la clase
cuya neurona de salida tenga el valor más alto (similar a una función softmax).
</div>

```{r}
iris$setosa     <- iris$Species == "setosa"
iris$virginica  <- iris$Species == "virginica"
iris$versicolor <- iris$Species == "versicolor"

set.seed(123) # semilla fija para que el split sea reproducible
iris.train.idx <- sample(x = nrow(iris), size = nrow(iris) * 0.70)
iris.train <- iris[iris.train.idx, ]
iris.valid <- iris[-iris.train.idx, ]

dim(iris.train)
dim(iris.valid)
```

## 2. Entrenamiento de la red

<div class="conceptbox">
<b class="tag">¿Qué significa la arquitectura <code>hidden = c(10, 10)</code>?</b><br>
Especifica <b>2 capas ocultas</b>, cada una con <b>10 neuronas</b>. La información fluye así:
<br>4 entradas (las medidas) &rarr; capa oculta 1 (10 neuronas) &rarr; capa oculta 2 (10 neuronas)
&rarr; 3 salidas (una por especie).
<br>Cada neurona oculta calcula una combinación lineal de sus entradas más un sesgo (<i>bias</i>,
representado en el diagrama por el nodo azul marcado "1"), le aplica una función de activación no
lineal, y pasa el resultado a la siguiente capa. Son estas no linealidades encadenadas las que
permiten a la red aprender fronteras de decisión curvas, imposibles para un modelo lineal simple.
<br><br>
Otros argumentos clave:
<ul>
<li><code>err.fct = "ce"</code>: usa entropía cruzada (<i>cross-entropy</i>) como función de error,
la elección natural para problemas de clasificación (en vez del error cuadrático medio, más propio
de regresión).</li>
<li><code>linear.output = FALSE</code>: aplica una función de activación no lineal también en la
capa de salida (necesario para que las salidas se comporten como probabilidades, no como valores
sin acotar).</li>
<li><code>rep = 5</code>: entrena la red 5 veces con distintos pesos iniciales aleatorios y luego
puede quedarse con la mejor (<code>plot(..., rep="best")</code>), ya que el algoritmo de
retropropagación puede converger a distintos óptimos locales según el punto de partida.</li>
<li><code>stepmax</code> y <code>threshold</code>: controlan, respectivamente, el número máximo de
iteraciones permitidas y el criterio de convergencia (qué tan pequeño debe ser el cambio en el
error para considerar que la red ya aprendió).</li>
</ul>
</div>

```{r}
iris.net <- neuralnet(
  setosa + versicolor + virginica ~
    Sepal.Length + Sepal.Width + Petal.Length + Petal.Width,
  data = iris.train,
  hidden = c(10, 10),
  rep = 5,
  err.fct = "ce",
  linear.output = FALSE,
  lifesign = "minimal",
  stepmax = 1000000,
  threshold = 0.001
)
```

<div class="conceptbox">
<b class="tag">Cómo leer el diagrama de la red</b><br>
Cada línea representa un peso (el número junto a ella es su valor numérico aprendido); las líneas
azules que parten de los círculos marcados "1" son los sesgos de cada neurona. Pesos con valor
absoluto grande indican que esa conexión tiene mucha influencia en la neurona destino; el signo
indica si la relación es excitatoria (positiva) o inhibitoria (negativa).
</div>

```{r, fig.width=12, fig.height=8}
plot(iris.net, rep = "best")
```

## 3. Predicción y evaluación

<div class="conceptbox">
<b class="tag">De probabilidades a una clase concreta</b><br>
<code>compute()</code> propaga cada observación de validación a través de la red ya entrenada y
devuelve, para cada una, las 3 activaciones de salida (que se comportan como "puntajes" de cada
especie). <code>which.max</code> por fila elige la especie con mayor puntaje: esa es la predicción
final de la red.
</div>

```{r}
iris.prediccion <- compute(iris.net, iris.valid[, 1:4])
idx <- apply(iris.prediccion$net.result, 1, which.max)
predicted <- c("setosa", "versicolor", "virginica")[idx]

table(predicted, iris.valid$Species)
```

<div class="conceptbox">
<b class="tag">Cómo leer la matriz de confusión</b><br>
Las filas son las predicciones de la red y las columnas la especie real. Los valores en la
diagonal son aciertos; cualquier valor fuera de la diagonal es una confusión entre dos especies
(por ejemplo, una <i>versicolor</i> real clasificada como <i>virginica</i>). Es normal que la
mayor confusión ocurra entre <i>versicolor</i> y <i>virginica</i>, ya que estas dos especies se
solapan más en sus medidas de pétalo que <i>setosa</i>, que es fácilmente separable.
</div>

```{r}
te <- mean(predicted != iris.valid$Species)
cat("Tasa de error:", te, "\n")
cat("Accuracy:", 1 - te, "\n")
```

<div class="resultbox">
<b class="tag">Resultado clave</b><br>
La tasa de error y el accuracy calculados arriba, junto con la matriz de confusión, resumen el
desempeño de esta red de 2 capas ocultas de 10 neuronas sobre el 30% de datos de validación que
nunca participaron en el entrenamiento. Este mismo procedimiento (arquitectura, split, métricas)
se replica en Python en <a href="../caso1_iris/iris_keras.ipynb"><code>iris_keras.ipynb</code></a>
para comparar ambas implementaciones.
</div>
